【裁判字號】    96,訴,431
【裁判日期】    971028
【裁判案由】    分割共有物
【裁判全文】
臺灣苗栗地方法院民事判決               96年度訴字第431號
原      告  甲○○
訴訟代理人  李文傑律師
複代理人    乙○○
被      告  辛○○
                        號
            庚○○
兼  上  一
訴訟代理人  壬○○
被      告  丁○○
            丙○○
            戊○○
                        號
上二人共同
訴訟代理人  己○
                        號
上列當事人間請求分割共有物事件，本院於民國97年10月14日言
詞辯論終結，判決如下：
    主    文
原告與被告辛○○、壬○○、戊○○、庚○○共有坐落苗栗縣後
龍鎮○○○段第二二二之七地號土地，應予分割，分割方法為如
附圖丙案所示：編號Ａ部分面積二０三平方公尺由被告壬○○、
庚○○取得，並按如附表二所示之應有部分比例保持共有；編號
Ｂ部分面積一九九平方公尺由被告戊○○取得；編號Ｃ部分面積
三九七平方公尺由原告取得；編號Ｄ部分面積一五四平方公尺由
被告辛○○取得。
原告與被告辛○○、丙○○、丁○○、庚○○共有坐落苗栗縣後
龍鎮○○○段第二二三地號土地，應予分割，分割方法為如附圖
丙案所示：編號Ｅ部分面積一六四平方公尺由被告庚○○取得；
編號Ｆ部分面積三六五平方公尺由被告丙○○、丁○○取得，並
按如附表三所示之應有部分比例保持共有；編號Ｇ部分面積四０
五平方公尺由原告取得；編號Ｈ部分面積三九平方公尺由被告辛○○取得。
訴訟費用由兩造依如附表四所示比例負擔。
    事實及理由
一、原告主張：(一)坐落苗栗縣後龍鎮○○○段第222-7 號地號土
    地為原告與被告辛○○、壬○○、戊○○、庚○○所共有，
    另同段第223 地號土地則為原告與被告辛○○、丙○○、丁○○、庚○○所共有，各共有人就上開兩筆土地之應有部分
    如附表一所示，系爭兩筆土地之全體共有人間並無不得分割
    之約定，亦無因物之使用目的不能分割之情形，然就分割方
    法無法達成協議，為此依法請求予以裁判分割。(二)因系爭22
    2-7 地號土地為農牧用地，系爭223 地號土地則為建築用地
    ，且兩筆土地之共有人並不完全相同，難以合併分割，應按
    各共有人應有部分比例分別加以分割，是請求依如附圖丙案
    所示之方法進行分割：就系爭222-7 地號部分，將編號Ａ部
    分面積203 平方公尺由被告壬○○、庚○○取得，並按如附
    表二所示之應有部分比例保持共有；編號Ｂ部分面積199 平
    方公尺由被告戊○○取得；編號Ｃ部分面積397 平方公尺由
    原告取得；編號Ｄ部分面積154 平方公尺由被告辛○○取得
    。就系爭223 地號部分，編號Ｅ部分面積164 平方公尺由被
    告庚○○取得；編號Ｆ部分面積365 平方公尺由被告丙○○
    、丁○○取得，並按如附表三所示之應有部分比例保持共有
    ；編號Ｇ部分面積405 平方公尺由原告取得；編號Ｈ部分面
    積39平方公尺由被告辛○○取得。上開分割方案，可使各共
    有人於分割後所取得之土地較為完整，可以合併利用，因分
    割所造成之影響最為輕微。(三)被告所主張如附圖所示甲案、
    乙案等兩種分割方式，僅為企圖維持其等目前建物使用現狀
    之完整性，卻將原告分得部分切割成兩個區域，致土地更加
    零碎，無法充分發揮利用價值，違反土地分割之宗旨，且不
    啻變相鼓勵土地共有人於土地分割前，競相搭蓋建物以占得
    最大利益，顯非公允。另被告戊○○、丙○○、丁○○建物
    右側有部分已呈荒廢狀態，且非主體建物，縱予拆除，亦不
    影響其等生活；又倘依原告主張之方案，被告辛○○僅需拆
    除車庫及後方鐵皮屋，而該鐵皮屋係被告辛○○蓋予已過世
    之訴外人許雄使用，並非其個人居住必需之處所；且依照土
    地現場目前利用情形，兩造於分割後，於分得部分之南、北
    兩側均可對外聯絡通行，並未使土地在分割後成為袋地等語
    ；並聲明如主文第1 、2 項所示。
二、被告辛○○則以：其同意就系爭兩筆土地進行分割，然因原
    告所主張之分割方案將導致其目前於土地上搭蓋之建物在分
    割後大部分均會遭到拆除，故難以同意，其主張依如附圖所
    示乙案進行分割：將編號Ａ、Ｆ部分合計面積367 平方公尺
    由被告庚○○、壬○○共同取得；編號Ｂ、Ｇ部分合計面積
    564 平方公尺由被告戊○○、丙○○、丁○○3 人共同取得
    ，編號Ｃ、Ｅ、Ｈ部分合計面積802 平方公尺由原告取得；
    編號Ｄ、Ｉ部分合計面積193 平方公尺由被告辛○○取得；
    依此方案分割，其僅會拆到一小部分房屋等語；被告戊○○
    、丙○○、丁○○3 人則以：系爭兩筆土地並無農業發展條
    例第16條規定得予分割為單獨所有之條件，應不得進行分割
    ；縱使欲分割上開土地，渠等願就3 人所分得部分維持共有
    ，然倘依原告或被告辛○○所主張之分割方案，其3 人所分
    得部分將無道路可供出入，且其目前於系爭土地上所居住之
    房屋已建造達50年，將因此遭到拆除之命運，是其等主張依
    如附圖所示甲案進行分割：將編號Ａ、Ｆ部分合計面積367
    平方公尺由被告庚○○、壬○○共同取得；編號Ｂ、Ｇ部分
    合計面積564 平方公尺由被告戊○○、丙○○、丁○○3 人
    共同取得，編號Ｃ、Ｅ、Ｈ部分合計面積802 平方公尺由原
    告取得；編號Ｄ、Ｉ部分合計面積193 平方公尺由被告辛○○取得；依此方案庶可保留其等3 人之建物免遭拆除，且保
    留對外通行之道路等語；被告壬○○、庚○○2 人則以：其
    願意就所分得部分維持共有，贊成原告之分割方案，被告辛○○所提方案亦可接受等語；資為抗辯；並均聲明：駁回原
    告之訴。
三、得心證之理由：
（一）按各共有人，得隨時請求分割共有物，但因物之使用目的
      不能分割或契約定有不分割之期限者，不在此限；又分割
      之方法，不能協議決定者，法院得因任何共有人之聲請，
      命為以原物分配於各共有人；或變賣共有物，以價金分配
      於各共有人，民法第823 條第1 項、第824 條第2 項分別
      定有明文。
（二）原告主張系爭222-7 號地號土地為原告與被告辛○○、壬○○、戊○○、庚○○所共有，系爭第223 地號土地則為
      原告與被告辛○○、丙○○、丁○○、庚○○所共有，各
      共有人就上開兩筆土地之應有部分如附表一所示等事實，
      業據其提出土地登記謄本為證，並為被告所不爭執，應堪
      信為真實。又兩造間就系爭土地並未訂有不分割之特約，
      系爭土地亦無因使用目的而不能分割之情形，揆諸前揭法
      條規定，各共有人自得隨時請求分割共有物；被告戊○○
      等3 人雖辯稱：系爭兩筆土地並無農業發展條例第16條規
      定得予分割為單獨所有之條件，應不得進行分割云云，然
      經本院依職權就系爭兩筆土地是否應受農業發展條例之分
      割限制向主管機關苗栗縣政府函詢結果，函覆意旨略以：
      系爭222-7 地號土地為農牧用地，但符合農業發展條例第
      16條第1 項第4 款規定，得分割為單獨所有，因該筆土地
      於該條例施行前為4 人分別共有，得予分割為4 筆；另系
      爭223 地號土地為甲種建築用地，不受農業發展條例之分
      割限制等語，此有苗栗縣政府民國97年1 月7 日府地測字
      第0970003170號函1 份在卷可稽（見本院卷第127 頁），
      足見系爭兩筆土地並非不能予以分割，被告戊○○等3 人
      上開所辯，尚非可採；而兩造間就系爭兩筆土地之分割方
      法既未能達成協議，則原告訴請法院裁判分割系爭兩筆土
      地，即無不合，應予准許。
（三）經本院依職權會同兩造及苗栗縣竹南地政事務所（下稱竹
      南地政）人員勘驗現場結果，各共有人於系爭土地上分別
      蓋有建物居住使用，其中被告辛○○、壬○○、庚○○所
      使用之建物門牌號碼均為後龍鎮大山里下大山腳52之1 號
      ，但建物分別獨立，而被告戊○○、丙○○、丁○○3 人
      居住使用之建物門牌號碼則為同里52號，此有本院97年1
      月18日勘驗筆錄1 份、當日所攝現場照片5 幀、竹南地政
      測量人員所繪複丈成果圖等件在卷可稽。
（四）經查系爭兩筆土地雖相互比鄰，然其共有人與應有部分並
      非完全相同（詳如附表一所示），無法任意予以合併分割
      ，必須就該兩筆土地分別加以分割，於分割方法上，至多
      只能將各共有人或願意繼續維持共有之人就上開兩筆土地
      所分得之位置盡可能令其毗鄰，俾使各共有人於分割之後
      ，可就所取得之部分合併加以使用，藉以提高其經濟價值
      及利用上之方便性。依被告辛○○所提出如附圖所示之乙
      案，及被告戊○○等3 人所提出如附圖所示之甲案，顯然
      均係遷就其等在系爭土地上之建物位置，為確保各該建物
      得以坐落在渠等於分割後所取得之土地上，而提出之分割
      方案，然上開兩種分割方案，雖分別能大致上保留被告辛○○及戊○○等3 人之建物，使前開建物坐落於各該被告
      所取得之土地上，卻將原告所分得之部分切割成東、西兩
      區塊，中間為被告辛○○所分得之部分隔開，無法聯結使
      用，其經濟效用大為降低，其中乙案更將原告所取得東側
      土地部分之地形，畫為南、北較寬、中央以狹長形相連之
      不規則形狀，將使原告土地之使用方式嚴重受限，顯非公
      平之分割方法；又上開兩種分割方案，均將系爭222-7 地
      號土地分割為5 筆，亦已超過苗栗縣政府前揭函文所示至
      多可將該筆土地分割為4 筆以符合農業發展條例之筆數上
      限，恐因違反強制規定而無法以上開方案向地政機關申請
      分割登記；再者，依土地登記謄本及附表一所示，被告丙○○、丁○○並非系爭222-7 地號土地之共有人，被告戊○○並非系爭223 地號土地之共有人，另被告壬○○、庚○○2 人固均為系爭222-7 地號土地之共有人，然被告壬○○則非系爭223 地號土地之共有人，然上開兩種分割方
      案卻未考量系爭兩筆土地共有人不一之前提，不分青紅皂
      白，即將系爭222-7 地號土地編號Ａ部分、系爭223 地號
      土地編號Ｆ部分合計面積367 平方公尺一概分由被告庚○○、壬○○共同取得；將系爭222-7 地號土地編號Ｂ部分
      、系爭223 地號土地編號Ｇ部分合計面積564 平方公尺又
      一律分歸被告戊○○、丙○○、丁○○3 人共同取得，上
      開混合畫分之結果，非但使被告丙○○、丁○○取得其並
      未持有之系爭222-7 地號土地，被告戊○○、壬○○亦取
      得其並未持有之223 地號土地，顯然於法不合。依上述各
      節，足見被告戊○○等3 人、與被告辛○○所分別主張之
      甲、乙兩種分割方案，僅係一味以地上建物之位置及保留
      作為考量，非但於法多所違背，難以採行，更未兼顧各共
      有人就所分得土地之利用方式及經濟價值，顯非合法允當
      之分割方式。
（五）倘依原告所主張之分割方案即如附圖所示丙案進行分割，
      就系爭222-7 地號部分，將編號Ａ部分面積203 平方公尺
      由被告壬○○、庚○○取得，並按如附表二所示之應有部
      分比例保持共有；編號Ｂ部分面積199 平方公尺由被告戊○○取得；編號Ｃ部分面積397 平方公尺由原告取得；編
      號Ｄ部分面積154 平方公尺由被告辛○○取得；另就系爭
      223 地號部分，編號Ｅ部分面積164 平方公尺由被告庚○○取得；編號Ｆ部分面積365 平方公尺由被告丙○○、丁○○取得，並按如附表三所示之應有部分比例保持共有；
      編號Ｇ部分面積405 平方公尺由原告取得；編號Ｈ部分面
      積39平方公尺由被告辛○○取得；此一分割方案將共有人
      不同之系爭兩筆土地分別予以分割，並未使當事人取得其
      並未持有之他筆土地，且就系爭222-7 地號土地部分僅分
      割為4 筆，並未違反苗栗縣政府前揭函文所載農業發展條
      例所定之分割筆數上限，各共有人分割取得土地之面積亦
      與其應有部分比例換算之數據相符，且原告、被告辛○○
      、被告庚○○於分割後，就系爭兩筆土地取得之部分均相
      毗鄰，可以合併而為使用，另被告戊○○就系爭222-7 地
      號土地取得之部分，亦與被告丙○○、丁○○就系爭223
      地號土地取得之部分相鄰，得以合併利用，提高經濟價值
      ，各共有人於分割後之地形大致上亦稱方正完整，足見原
      告所主張上開分割方案，在適法之前提下，業已盡可能考
      量各共有人於分割後對於土地之利用情形與經濟價值，尚
      屬公允可行。至被告戊○○等3 人雖辯稱倘依原告之方案
      進行分割，其建物將於分割後遭到拆除，且無道路可供出
      入云云，然查：被告等人於系爭兩筆土地上之磚造建物，
      自建造完成迄今已達50年，此經被告等人於歷次書狀中及
      言詞辯論期日多次陳明在卷（見本院卷第98、175 、186
      頁，及97年10月14日言詞辯論筆錄），並有房屋稅捐繳納
      聯單影本1 紙在卷可稽（見本院卷第100 頁），足見上開
      建物之屋齡老舊，已達使用年限，其目前殘存之經濟價值
      甚為低廉，不能以之與系爭土地未來長久之利用規劃相提
      並論，倘依原告上開方案進行分割後，雖不免須就兩造目
      前對於前開房屋之使用位置加以調整，甚或另行拆除部分
      房屋重新修整建造，然對於各共有人所造成之損害尚屬有
      限，亦為土地分割所不得不然之結果，究不能本末倒置，
      為遷就保存房屋之現況，而勉強採行顯非合法允當之分割
      方法，並導致系爭兩筆土地於分割後難以合理利用；至於
      對外聯絡通行部分，經本院勘驗現場結果，目前各共有人
      尚得經由系爭223 地號與同段3307地號土地之南側部分對
      外通行，另被告等人亦自承其尚得經由北側同段第221-10
      地號土地對外聯絡（見本院97年10月14日言詞辯論筆錄）
      ，至被告辛○○分得部分，雖未與北側221-10地號相連接
      ，然尚得經由西北側苗栗縣所有、由苗栗縣後龍鎮公所管
      理之同段3307-1地號道路用地對外聯絡通行（土地登記謄
      本見原證9 、10），又原告訴訟代理人亦當庭陳稱：倘若
      未來因為所有權人建築圍牆，導致被告辛○○需要通行北
      側原告分得部分之土地，如果法院認為原告有忍受的義務
      ，原告應該也會接受，因為該部分是狹長型，原告應該也
      不好做其他利用等語（見本院97年10月14日言詞辯論筆錄
      ），是依原告之分案予以分割，應不致發生被告等人分得
      部分不能對外聯絡通行之問題，況且縱依被告等人所提之
      甲、乙兩案進行分割，各共有人於分割後仍然須經由系爭
      223 地號與同段3307地號土地之南側或北側同段第221-10
      地號土地對外聯絡通行，此節與原告所提分割方案並無優
      劣之別，自難據此而摒棄原告之方案，或認被告所提之前
      述方案為可採。綜據上述，原告所提分割方案，非但符合
      法律規定，且與被告所提前開分割方式相比，確不失為較
      公平合宜之分割方法，應屬可採；又被告壬○○、庚○○
      2 人之間，與被告丙○○、丁○○之間，均已陳明願就其
      分得部分繼續維持共有，爰採行原告所主張之分割方法即
      如附圖所示丙案，並判決如主文第1 、2 項所示。
四、本件事證已臻明確，兩造所提其餘攻擊防禦方法及證據經本
    院審酌後，核與判決結果不生影響，爰不一一論述，附此敘
    明。
五、訴訟費用負擔之依據：民事訴訟法第80條之1 、第81條第2
    項。
中    華    民    國    97    年    10     月    28    日
                         民事庭法  官  邱光吾
以上正本係照原本作成
如對本判決上訴，須於判決送達後20日內向本院提出上訴狀
中    華    民    國    97    年    10     月    28    日
                                書記官  葉燕蓉
附表一：
┌───┬───────┬───────┐
│ 地號 │   所有人     │   應有部分   │
├───┼───────┼───────┤
│      │   辛○○     │ 3709/22872   │
│      ├───────┼───────┤
│      │   壬○○     │    1/6       │
│      ├───────┼───────┤
│222-7 │   戊○○     │    5/24      │
│      ├───────┼───────┤
│      │   甲○○     │    5/12      │
│      ├───────┼───────┤
│      │   庚○○     │  440/9530    │
├───┼───────┼───────┤
│      │   辛○○     │  929/23352   │
│      ├───────┼───────┤
│      │   丙○○     │    1/6       │
│      ├───────┼───────┤
│223   │   丁○○     │    5/24      │
│      ├───────┼───────┤
│      │   甲○○     │    5/12      │
│      ├───────┼───────┤
│      │   庚○○     │ 1640/9730    │
└───┴───────┴───────┘
附表二：
┌───┬───────┬───────┐
│編號  │   所有人     │   應有部分   │
├───┼───────┼───────┤
│      │   壬○○     │   953/1217   │
│  A   ├───────┼───────┤
│      │   庚○○     │   264/1217   │
└───┴───────┴───────┘
附表三：
┌───┬───────┬───────┐
│編號  │   所有人     │   應有部分   │
├───┼───────┼───────┤
│      │   丙○○     │     4/9      │
│  F   ├───────┼───────┤
│      │   丁○○     │     5/9      │
└───┴───────┴───────┘
附表四：
┌────────────┬─────────────┐
│   所   有   人         │    訴訟費用負擔比例      │
├────────────┼─────────────┤
│      甲○○            │       802/1926           │
├────────────┼─────────────┤
│      辛○○            │       193/1926           │
├────────────┼─────────────┤
│  壬○○、庚○○        │       367/1926           │
├────────────┼─────────────┤
│戊○○、丙○○、丁○○  │       564/1926           │
└────────────┴─────────────┘


司法院資訊處製作；財團法人民間司法改革基金會備份。
